臺灣臺北地方法院民事判決　九十三年訴字第八八四號
　　原　　　告　乙○○
　　被　　　告　甲○○
　　訴訟代理人　李明洲律師
當事人間請求侵權行為損害賠償事件，本院於中華民國九十三年五月二十五日言詞辯
論終結，判決如下：
    主  文
被告應給付原告新臺幣貳萬元，及自民國九十三年二月二十七日起至清償日止，依年
息百分之五計算之利息。
被告應於台北縣新店市綠野香波社區各棟大樓內以Ａ四紙張貼如附表內容之道歉啟事
七天。
原告其餘之訴駁回。
訴訟費用由被告負擔二十分之一；餘由原告負擔。
本判決第一項得假執行。但被告於假執行程序實施前，為原告預供擔保新臺幣貳萬元
，得免為假執行。
原告其餘假執行之聲請駁回。
    事實及理由
壹、本件原告起訴主張：
　　被告係臺北縣新店市○○路一四七巷「綠野香坡社區」之清潔工，於民國（下同
    ）九十一年五月間原告之配偶周趙淑紋競選里長時，竟基於意圖散佈於眾之概括
    犯意，先於九十一年五月中旬，至前開「綠野香坡社區」警衛室對面樹下，向其
    友人李如椿虛構陳稱：「周的（指乙○○）在警衛室跟照相的恐嚇勒索」等語，
    旋又於九十一年八月二日，在上開「綠野香坡社區」警衛室門口、公園、警衛室
    對面樹下等地點散佈不實言論，公然損害原告之名譽，致原告之清白、名譽、信
    用、生存權、人格權、與尊嚴徹底毀於一旦，並致原告經濟來源之代書業務被迫
    急速衰退，生計、生存權及精神上遭受嚴重侵害，被告前揭犯罪行為業經臺灣臺
    北地方法院以九十二年度易字第一二八二號刑事判決、臺灣高等法院九十二年度
    上易字第二七三六號刑事判決確認，為此爰依民法第一百八十四條及第一百九十
    五條第一項起訴請求被告賠償原告因被告前揭侵權行所致之精神痛苦損失及業務
    衰退損失各新臺幣（下同）二十萬元，另為回復原告名譽與適當處分。並聲明(1)
    被告應給付原告四十萬元，暨自起訴狀繕本送達之翌日起至清償日止，按年息百
    分之五計算之利息；(2)被告應於新店市○○路以及香坡里各公寓大樓社區管委會
    公告欄以全開壁報紙張貼如附件所示之道歉啟事二星期，以示誠意，痛改前非；
    (3)原告並願擔保，請准宣告假執行。
貳、被告則以：
一、按刑事訴訟所調查之證據，及刑事訴訟判決所認定之事實，非當然有拘束民事訴
    訟判決之效力（最高法院三十八年穗上字第八七號民事判例參照）。況本件前揭
    刑事案件，係依證人即警衛李如椿及警衛吳忠松之供述為憑，惟原告為社區管理
    委員會副主委，與管理室警衛夙有監督、管理之關係，渠等供述誠難期公允、屬
    實；且證人吳忠松曾於原告之妻競選里長時擔任助選職務，其立場確有偏頗之虞
    ，顯難遽信渠等所述事項為真；又證人即前揭警衛李、吳二人均稱只聽被告講過
    一次，談話時亦只有渠與被告一人，沒有聽到其他人再傳，也沒有聽到被告對其
    他人散布等詞，顯見被告亦無誹謗之意，足信確無散布於眾之情事；再縱認被告
    曾敘及上情，惟原告曾因傷害、妨害名譽、違反律師法第四十八條之罪等經有罪
    判決確定，足證原告素行確非良好，縱認被告言談中曾敘及原告素行非佳，亦與
    事實無距、原告於九十一年六月十一日凌晨傷害、恐嚇被告之犯行，業經台北地
    方法院檢察署提起公訴，縱認被告確如吳忠松所述曾指稱原告「專門恐嚇．．．
    ．（但未說恐嚇誰）」云云，被告就親歷之事實而加陳述，亦與實情並非顯然背
    離。
二、原告謂其名譽、信用、身心受被告嚴重損害云云，確非可採，原告亦未舉證以實
    其說：
（一）名譽、信用係社會對其人之評價，名譽信用有無受損，自應以社會上對其人評
      價是否貶損為斷。本件證人李如椿供陳只聽被告講過一次，與被告對話時無其
      他人在場，沒有從其他地方聽到相同的話；吳忠松亦稱當時只有其與被告在場
      ，被告只向其提過一次，沒有聽到其他人再傳，也沒有聽被告對其他人散布等
      語。原告主張被告四處散播，致其名譽、信用、精神受損云云，顯非事實，渠
      訴請損害賠償暨刊載道歉啟事云云，誠非可採。
（二）原告細故興起刑事、民事爭訟以來，被告疲於應付，縱認被告前揭請求之言詞
      有失妥當，被告既已受刑事追訴處罰，原告誠無再受痛苦可言。原告本來之信
      用、名譽如何？是否原先極其良好而因本件爭議言辭而確已受損？兩造身份地
      位經濟能力如何？均未見原告舉證以實其說。
（三），原告並無地政士（代書）執業資格，本不得執行代書業務，渠謂其「執業信
      譽、被迫業務衰退損失」云云，顯非可採。準此，原告請求被告給付肆拾萬元
      （包括精神賠償二十萬元、業務衰退損失二十萬元）云云，顯非可採。
  　等語抗辯，並請求(1)駁回原告之訴及假執行之聲請；(2)如受不利之判決，願供擔
 　 保請准宣告免為假執行。
參、兩造均不爭執之事實：
　　兩造對於被告前揭妨害名譽犯行業經本院刑事庭九十二年度易字第一二八二號刑
    事判決以被告連續意圖散布於眾，而指摘足以毀損他人名譽之事，處拘役伍拾玖
    日，如易科罰金以參佰元折算壹日，緩刑貳年，嗣經臺灣高等法院以九十二年度
    上易字第二七三六號判決駁回被告之上訴而確定之事實，並不爭執。
肆、得心證之理由：
一、程序部分：
　　按訴狀送達後，原告不得將原訴變更或追加他訴。但經被告同意者，不在此限。
    民事訴訟法第二百五十五條第一項第一款定有明文。本件原告原起訴請求被告於
    台北縣、市聯合報、自由時報等日報刊頭刊登道歉啟事三天，並於新店市○○路
    以及香坡里各公寓大樓社區管委會公告欄以全開壁報紙張貼道歉啟事二星期，以
    表誠意，痛改前非。嗣於本院言詞辯論期日變更為如聲明(2)所示，對於原告聲明
    之變更，被告表示同意並為本案言詞辯論（見本院九十三年五月二十五日言詞辯
　  論筆錄第二頁），核原告所為之變更合於前揭法條規定，應予准許，先予敘明。
二、實體方面：
（一）原告主張被告曾散布原告素行不良、恐嚇他人之不實言論，妨害其名譽等情，
      被告固否認其有誹謗原告之行為，並抗辯縱被告曾敘及上情，核諸原告素行被
      告言論與實情非顯有距，且亦僅係於與特定人交談時所講，並未達散布於眾之
      程度云云。然查，被告以前揭言論妨害原告名譽之事實，業經訴外人李如椿、
      吳忠松於本院刑事庭九十二年度易字第一二八二號妨害名譽案件庭訊中到庭結
      證屬實，此業經本院調閱前揭刑事卷宗核閱屬實。又被告所言原告恐嚇他人之
      言論亦乏積極證據證明係屬真實，亦未經合理查證，足見被告明知上開言論係
      屬虛偽無訛，且被告為上開不實言論之地點為綠野香波社區警衛室對面樹下及
      警衛室門口，分別屬公共場所及公眾得出入之場所，是被告指摘原告時，社區
      ，竟主動上前與之攀談，並向其言及原告有恐嚇勒索之不實事項，顯見其有散
      布於眾之意圖甚明。又查，被告妨害名譽之犯行業經本院刑事庭以九十二年度
      易字第一二八二號、臺灣高等法院以九十二年度上易字第二七三六號等，判決
      確認在案，被告所為前揭抗辯，自非足採，原告主張被告侵害其名譽權一節，
      自堪信為真實。
（二）按因故意或過失，不法侵害他人之權利者，負損害賠償責任，民法第一百八十
      四條第一項前段定有明文。名譽係指人之品性、德行、名聲、信用或其他人格
      的價值，受到來自社會上客觀的評價之謂。如以言語、文字、漫畫或其他方法
      貶損他人在社會上評價，使其受到他人憎惡、蔑視、侮辱、嘲笑、不齒與其來
      往，即構成名譽之侵害，不以廣佈社會為必要，但須有第三人知悉其事。且名
      譽為人格之社會評價，名譽有無受侵害，應以社會上對其評價是否貶損以為斷
      。刑法上妨害名譽罪之成立，固以公然侮辱或意圖散布於眾而指摘或傳述足以
      毀損他人名譽之事為要件。惟在民法上，若已將足以毀損他人名譽之事表白於
      特定第三人，不論為故意或過失，皆應認係名譽之侵害，蓋既對於第三人表白
      足以毀損他人名譽之事，則其人之社會評價，不免因而受有貶損。再按民法第
      一百九十五條規定：「不法侵害他人之身體、健康、名譽、自由、信用、隱私
      、貞操，或不法侵害其他人格法益而情節重大者，被害人雖非財產上之損害，
      亦得請求賠償相當之金額。其名譽被侵害者，並得請求回復名譽之適當處分」
      。本件被告不法侵害原告之名譽，既經認定，對於原告主張其名譽因而所受之
      損害，自應負賠償責任。茲就原告各項請求有無理由分別審酌：
　１、精神慰撫金部分：
　　　按名譽被侵害者，關於非財產之損害，加害人雖亦負賠償責任，但以相當之金
      額為限，民法第一百九十五條第一項定有明文，所謂相當，自應以實際加害情
      形與其名譽影響是否重大，及被害者之身分地位與加害人經濟狀況等關係定之
      ，最高法院四十七年度台上字第一二二一號著有判例可資參照。查被告甲○○
      為社區清潔工，收入微薄，經本院審酌兩造教育程度、經歷、職業、地位等情
      ，及原告因被告前開行為，對原告在社會上之評價造成之傷害程度，本院認為
      原告請求被告給付精神慰撫金二十萬元，尚屬過高，應以二萬元為適當，超過
      部分，應予駁回。
　２、營業損失部分：
　　　至於原告請求被告賠償代書業務衰退之營業損失部分，原告雖主張其與配偶共
      同經營代書事務所，並由其負責招攬業務，因被告之妨害名譽行為致事務所之
      業務衰退云云，然原告對於該部分營業損失之事實，並未舉證以實其說，另查
      ，原告並未取得地政士執照，本即不得執行地政士職務，該地政士事務所之負
      責人為原告之配偶，故縱該事務所因被告之侵權行為而受有損害，原告亦非適
      格之請求權人，是原告該部分之請求無理由，應予駁回。
　３、從而，原告基於侵權行為之損害賠償請求權，請求被告賠償原告二萬元，及自
      起訴狀繕本送達翌日即九十三年二月二十七日起至清償日止，依年息百分之五
      計算之遲延利息部分，洵屬正當，應予准許。逾此部分所為之請求，為無理由
      ，應予駁回。
　４、至於原告請求回復名譽，即在香坡里各社區各棟大樓內以全開壁報紙張貼道歉
      啟事二星期一節。經查，本件侵害名譽行為係於香坡里社區警衛室門口及警衛
      室對面樹下等處，可能知情聽聞者僅為該社區之住戶，而原告經判決澄清並於
      兩造所居住之綠野香波社區各棟大樓內以Ａ四紙張貼道歉啟事七天後，應已足
      回復其名譽；原告請求於安祥路及香坡里各公寓大樓社區管委會公告欄以全開
      壁報紙張貼道歉啟事部分，尚無必要，應予駁回。
（三）就被告應賠償原告非財產上損害賠償二萬元部分，依法本院應依職權宣告假執
      行，原告雖陳明願供擔保為之，惟僅係促使法院注意之意思。至原告請求道歉
      回復名譽，非關於財產權上之請求，尚不符民事訴訟法第三百九十條第一項假
      執行聲請之要件，原告聲請假執行，不應准許。另被告陳明願供擔保，免為假
      執行，亦核無不合，爰酌定相當之擔保金額，宣告之。
（四）本案事證已臻明確，兩造其餘主張陳述及所提之證據，均毋庸再予審酌，附此
      敘明。
伍、結論：
　　本件原告之訴為一部有理由，一部無理由，依民事訴訟法第七十九條、第三百八
　　十九條第一項第五款、第三百九十二條第二項，判決如主文。
中　　　華　　　民　　　國　　九十三　　年　　　五　　　月　　三十一　　日
                                      民事第二庭法　　　官　  洪純莉
右為正本係照原本作成
如對本判決上訴須於判決送達後二十日內向本院提出上訴狀
中　　　華　　　民　　　國　　九十三　　年　　　五　　　月　　三十一　　日
                                                    書記官    黃慧怡
